ACORDAO-COMPLETO-2473250

ACÓRDÃO 9752/2021 ATA 26/2021 - SEGUNDA CÂMARA

VISTOS, relatados e discutidos estes autos de tomada de contas especial instaurada pela Financiadora de Estudos e Projetos (Finep) em desfavor de Monique Inês Segeren, como então sócia administradora da Provitro Biotecnologia Ltda., além de Aline Segeren Fonseca e Guilherme Correa da Fonseca como então sócios administradores da Pró-Clone Comércio de Mudas Matrizes Ltda.,  diante da não comprovação da boa e regular aplicação dos recursos do Fundo Nacional de Desenvolvimento Científico e Tecnológico (FNDCT) repassados no bojo do Contrato de Concessão de Subvenção Econômica 01.08.0147.00 destinado ao projeto intitulado como "Produção de mudas de palmito (Bactris Gasipaes Kunth) e pau rosa (Aniba Rosaeodora Duckey) por cultura de tecidos e outros métodos de propagação" sob o valor total de R$ 1.312.100,00 por meio do aporte de R$ 520.000,00 em recursos federais e R$ 792.100,00 em recursos da contrapartida, tendo a vigência do ajuste sido estipulada para o período de 16/1/2008 a 16/12/2010;
ACORDAM os Ministros do Tribunal de Contas da União, reunidos em Sessão da 2ª Câmara, ante as razões expostas pelo Relator, em:
9.1. rejeitar as alegações de defesa apresentadas por Monique Inês Segeren, Aline Segeren Fonseca e Guilherme Correa da Fonseca;
9.2. fixar o novo e improrrogável prazo de 15 (quinze) dias, nos termos do art. 12, §§ 1º e 2º, da Lei nº 8.443, de 1992, e do art. 202, §§ 2º e 3º, do RITCU, para que Monique Inês Segeren, Aline Segeren Fonseca e Guilherme Correa da Fonseca comprovem, solidariamente, perante o Tribunal, nos termos do art. 214, III, "a", do RITCU, o recolhimento do correspondente débito em favor do Fundo Nacional de Desenvolvimento Científico e Tecnológico (FNDCT) , com a atualização monetária até o efetivo recolhimento, nos termos da legislação em vigor, sob as seguintes condições:
	Data da Ocorrência
	Valor Original (em R$) 

	17/12/2010
	127.936,13

	17/12/2010
	128.977,50

	17/12/2010
	5.743,71

9.3. informar aos aludidos responsáveis que a liquidação tempestiva do débito, com a incidência apenas da atualização monetária, sanará o processo e permitirá que as suas contas sejam julgadas regulares com ressalva, dando-lhes quitação, ao passo que, de outra sorte, o não recolhimento da dívida ensejará o julgamento pela irregularidade das contas, com a condenação em débito, não só atualizado, mas, aí, acrescido de juros de mora, além da eventual aplicação de multa legal sob o valor de até 100% do débito atualizado, nos termos do art. 202, §§ 3º e 4º, do RITCU;
9.4. autorizar, caso requerido, nos termos do art. 26 da Lei n.º 8.443, de 1992, e do art. 217 do RITCU, o parcelamento das dívidas fixadas por este Acórdão em até 36 (trinta e seis) parcelas mensais e sucessivas, com a devida atualização monetária e os correspondentes acréscimos legais, esclarecendo aos responsáveis que a falta de pagamento de qualquer parcela importará no vencimento antecipado do saldo devedor, nos termos do art. 217, § 2º, do RITCU, sem prejuízo das demais medidas legais; e
9.5. enviar a cópia deste Acórdão, com o Relatório e o Voto, aos aludidos responsáveis, para ciência e adoção das providências cabíveis dentro do prazo assinalado.

Trata-se de tomada de contas especial instaurada pela Financiadora de Estudos e Projetos (Finep) em desfavor de Monique Inês Segeren, como então sócia administradora da Provitro Biotecnologia Ltda., além de Aline Segeren Fonseca e Guilherme Correa da Fonseca, como então sócios administradores da Pró-Clone Comércio de Mudas Matrizes Ltda.,  diante da não comprovação da boa e regular aplicação dos recursos federais repassados no bojo do Contrato de Concessão de Subvenção Econômica 01.08.0147.00, destinado ao projeto intitulado como Produção de mudas de palmito (Bactris Gasipaes Kunth) e pau rosa (Aniba Rosaeodora Duckey) por cultura de tecidos e outros métodos de propagação sob o valor total de R$ 1.312.100,00 por meio do aporte de R$ 520.000,00 em recursos federais e R$ 792.100,00 em recursos da contrapartida, tendo a vigência do ajuste sido estipulada para o período de 16/1/2008 a 16/12/2010.

Segunda Câmara

Financiadora de Estudos e Projetos (Finep).

3. Responsáveis: Aline Segeren Fonseca (CPF XXX.986.608-XX); Guilherme Correa da Fonseca (CPF XXX.733.798-XX); e Monique Inês Segeren (CPF XXX.646.268-XX).

13.1. Ministro presente: Raimundo Carreiro (na Presidência).
13.2. Ministros-Substitutos convocados: Marcos Bemquerer Costa e André Luís de Carvalho (Relator).

ACORDAO-COMPLETO-2556869

Acórdão 7872/2022 - Segunda Câmara

ANDRÉ DE CARVALHO

Trata-se de tomada de contas especial instaurada pela Financiadora de Estudos e Projetos (Finep) em desfavor de Monique Inês Segeren, como então sócia administradora da Provitro Biotecnologia Ltda., além de Aline Segeren Fonseca e Guilherme Correa da Fonseca como então sócios administradores da Pró-Clone Comércio de Mudas Matrizes Ltda.,  diante da não comprovação da boa e regular aplicação dos recursos do Fundo Nacional de Desenvolvimento Científico e Tecnológico (FNDCT) repassados no bojo do Contrato de Concessão de Subvenção Econômica 01.08.0147.00 destinado ao projeto intitulado como "Produção de mudas de palmito (Bactris Gasipaes Kunth) e pau rosa (Aniba Rosaeodora Duckey) por cultura de tecidos e outros métodos de propagação" sob o valor total de R$ 1.312.100,00 por meio do aporte de R$ 520.000,00 em recursos federais e R$ 792.100,00 em recursos da contrapartida, tendo a vigência do ajuste sido estipulada para o período de 16/1/2008 a 16/12/2010.
2.	Após a análise final do feito, o Auditor Federal Marcio Macedo Mussi lançou o seu parecer conclusivo à Peça 144, com a anuência dos dirigentes da Secex-TCE (Peças 145 e 146) , nos seguintes termos:
" (...) HISTÓRICO
2.	Em 10/9/2018, com fundamento na IN/TCU 71/2012, alterada pela IN/TCU 76/2016 e DN/TCU 155/2016, o dirigente da Financiadora de Estudos e Projetos (Finep) autorizou a instauração da tomada de contas especial (peça 82) . O processo foi registrado no sistema e-TCE com o número 1492/2018.
3.	O Contrato de Concessão de Subvenção Econômica 01.08.0147.00 foi firmado no valor de R$ 1.312.100,00, sendo R$ 520.000,00 à conta da concedente e R$ 792.100,00 referentes à contrapartida do beneficiário da subvenção. Teve vigência de 16/1/2008 a 16/12/2010, com prazo para apresentação da prestação de contas em 16/6/2011. Os repasses efetivos da União totalizaram R$ 503.377,50 (peça 78) .
4.	A prestação de contas e complementações enviadas foram analisadas por meio dos documentos constantes nas peças 36, 44, 53 e 62.
5.	O fundamento para a instauração da Tomada de Contas Especial, conforme consignado na matriz de responsabilização elaborada pelo tomador de contas, foi a constatação das seguintes irregularidades: 
Não comprovação do aporte integral da contrapartida pactuada.
Não devolução do saldo não aprovado na prestação de contas final apresentada do contrato.
6.	Em razão de análise efetuada nas peças constantes destes autos, as irregularidades foram descritas de outra forma, conforme item 17, adiante, desta instrução. 
7.	Os responsáveis arrolados na fase interna foram devidamente comunicados e, diante da ausência de justificativas suficientes para elidir as irregularidades e da não devolução dos recursos, instaurou-se a tomada de contas especial.
8. No Relatório de TCE 048/2018 (peça 112) , o tomador de contas concluiu que o prejuízo importaria no valor original de R$ 262.657,34, imputando-se a responsabilidade a Monique Inês Segeren, Sócia Administradora, no período de 4/9/2008 até o momento, na condição de dirigente, Aline Segeren Fonseca, Sócia Administradora, no período de 2/5/2006 até o momento, na condição de dirigente e Guilherme Correa da Fonseca, Sócio Administrador, no período de 2/5/2006 até o momento, na condição de dirigente. 
9. Em 31/1/2020, a Controladoria-Geral da União emitiu o Relatório de Auditoria E-TCE 1492/2018 (peça 115) , em concordância com o relatório do tomador de contas. O certificado de auditoria e o parecer do dirigente do órgão de controle interno concluíram pela irregularidade das presentes contas (peças 116 e 117) .
10. Em 4/3/2020, o ministro responsável pela área atestou haver tomado conhecimento das conclusões contidas no relatório e certificado de auditoria, bem como do parecer conclusivo do dirigente do órgão de controle interno, manifestando-se pela irregularidade das contas, e determinou o encaminhamento do processo ao Tribunal de Contas da União (peça 118) .
ANÁLISE DOS PRESSUPOSTOS DE PROCEDIBILIDADE DA IN/TCU 71/2012
Apreciação do Prejuízo ao Contraditório e Ampla Defesa
11. Verifica-se que não houve o transcurso de mais de dez anos desde o fato gerador sem que tenha havido a notificação dos responsáveis pela autoridade administrativa federal competente (art. 6º, inciso II, c/c art. 19 da IN/TCU 71/2012, modificada pela IN/TCU 76/2016) , uma vez que o fato gerador da irregularidade sancionada ocorreu em 17/12/2010, e os responsáveis foram notificados sobre as irregularidades pela autoridade administrativa competente conforme abaixo:
11.1. Monique Ines Segeren, por meio do ofício acostado à peça 67, recebido em 14/2/2018, conforme AR (peça 85) .
11.2. Aline Segeren Fonseca, por meio do ofício acostado à peça 88, recebido em 14/9/2018, conforme AR (peça 89) .
11.3. Guilherme Correa da Fonseca, por meio do ofício acostado à peça 71, recebido em 14/9/2008, conforme AR (peça 87) .
Valor de Constituição da TCE 	
12. Verifica-se, ainda, que o valor atualizado do débito apurado (sem juros) em 1/1/2017 é de R$ 395.036,64, portanto superior ao limite mínimo de R$ 100.000,00, na forma estabelecida conforme os arts. 6º, inciso I, e 19 da IN/TCU 71/2012, modificada pela IN/TCU 76/2016. 
OUTROS PROCESSOS/DÉBITOS NOS SISTEMAS DO TCU COM OS MESMOS RESPONSÁVEIS
13. Informa-se que não foi encontrado débito imputável aos responsáveis em outros processos no Tribunal.
EXAME TÉCNICO			 
14. Da análise dos documentos presentes nos autos, verifica-se que Monique Inês Segeren (CPF: XXX.646.268-XX) , Aline Segeren Fonseca (CPF: XXX.986.608-XX) e Guilherme Correa da Fonseca (CPF: XXX.733.798-XX) eram as pessoas responsáveis pela gestão e execução dos recursos federais recebidos por meio do Contrato de Concessão de Subvenção Econômica 01.08.0147.00 tendo o prazo final para apresentação da prestação de contas expirado em 16/6/2011. 
15. Verifica-se que foi dada oportunidade de defesa aos agentes responsabilizados na fase interna, em obediência aos princípios constitucionais que asseguram o direito ao contraditório e à ampla defesa (art. 5º, inciso LV, da Constituição Federal) , conforme detalhado no item 'Análise dos Pressupostos de Procedibilidade da IN/TCU 71/2012', subitem 'Prejuízo ao Contraditório e Ampla Defesa'.
16. Entretanto, os responsáveis não apresentaram justificativas suficientes para elidir as irregularidades e não recolheram o montante devido aos cofres do Fundo Nacional de Desenvolvimento Científico e Tecnológico, razão pela qual suas responsabilidades devem ser mantidas.
17. De acordo com as análises empreendidas nesta fase instrutória, em especial o parecer emitido em análise ao recurso apresentado pelos responsáveis (peça 95, p. 1) as irregularidades, bem como as respectivas condutas, podem ser melhor descritas da forma que se segue. 
17.1. Irregularidade 1: não comprovação do aporte integral da contrapartida pactuada.
17.1.1. Fundamentação para o encaminhamento: 
17.1.1.1.	As beneficiárias da subvenção deveriam ter aplicado a contrapartida na forma pactuada, conforme previsto no termo do Contrato de Concessão de Subvenção Econômica descrito como 'Produção de mudas de palmito (Bactris Gasipaes Kunth) e pau rosa (Aniba Rosaeodora Duckey) por cultura de tecidos e outros métodos de propagação'. A não aplicação do total previsto como contrapartida devida pelas beneficiárias enseja a devolução à União da parcela dos recursos federais que acabaram por substituir, indevidamente, os recursos da contrapartida na execução da avença, a fim de se manter a proporcionalidade de execução estabelecida inicialmente no contrato de subvenção financeira.
17.1.2. Evidências da irregularidade: documentos técnicos presentes nas peças 5, 6, 65, 75, 95 e 97.
17.1.3. Normas infringidas: Cláusula Sexta, item 2, alíneas 'f' e 'g', Cláusula Nona, item 3, Cláusula Décima Terceira, item 1, alíneas 'b' e 'c', do Contrato de Concessão de Subvenção Econômica e Art. 8 da Lei 8.443/92.
17.1.4. Débito relacionado aos responsáveis Monique Inês Segeren (CPF: XXX.646.268-XX) , Aline Segeren Fonseca (CPF: XXX.986.608-XX) e Guilherme Correa da Fonseca (CPF: XXX.733.798-XX) :
	Data de ocorrência
	Valor histórico (R$) 

	17/12/2010
	127.936,13

Valor atualizado do débito (sem juros) em 23/4/2020: R$ 215.482,82
17.1.5. Cofre credor: Fundo Nacional de Desenvolvimento Científico e Tecnológico.
17.1.6. Responsável: Guilherme Correa da Fonseca (CPF: XXX.733.798-XX) .
17.1.6.1.	Conduta: não comprovou o aporte integral da contrapartida pactuada.
17.1.6.2.	Nexo de causalidade: a não comprovação da aplicação dos recursos da contrapartida resulta na utilização indevida dos recursos federais transferidos para substituir as despesas que deveriam ser custeadas com os recursos da beneficiária da subvenção, resultando em presunção de prejuízo ao erário.
17.1.6.3.	Culpabilidade: não há excludentes de ilicitude, de culpabilidade e de punibilidade; é razoável supor que o responsável tinha consciência da ilicitude de sua conduta; era exigível conduta diversa da praticada, qual seja, aplicar os recursos da contrapartida na forma pactuada no instrumento. 
17.1.7. Responsável: Monique Inês Segeren (CPF: XXX.646.268-XX) .
17.1.7.1.	Conduta: não comprovou o aporte integral da contrapartida pactuada.
17.1.7.2.	Nexo de causalidade: a não comprovação da aplicação dos recursos da contrapartida resulta na utilização indevida dos recursos federais transferidos para substituir as despesas que deveriam ser custeadas com os recursos da beneficiária da subvenção, resultando em presunção de prejuízo ao erário.
17.1.7.3.	Culpabilidade: não há excludentes de ilicitude, de culpabilidade e de punibilidade; é razoável supor que a responsável tinha consciência da ilicitude de sua conduta; era exigível conduta diversa da praticada, qual seja, aplicar os recursos da contrapartida na forma pactuada no instrumento. 
17.1.8. Responsável: Aline Segeren Fonseca (CPF: XXX.986.608-XX) .
17.1.8.1.	Conduta: não comprovou o aporte integral da contrapartida pactuada.
17.1.8.2.	Nexo de causalidade: a não comprovação da aplicação dos recursos da contrapartida resulta na utilização indevida dos recursos federais transferidos para substituir as despesas que deveriam ser custeadas com os recursos da beneficiária da subvenção, resultando em presunção de prejuízo ao erário.
17.1.8.3.	Culpabilidade: não há excludentes de ilicitude, de culpabilidade e de punibilidade; é razoável supor que a responsável tinha consciência da ilicitude de sua conduta; era exigível conduta diversa da praticada, qual seja, aplicar os recursos da contrapartida na forma pactuada no instrumento. 
17.1.9. Encaminhamento: citação.
17.2. Irregularidade 2: apresentação de documentos e comprovantes de despesas insuficientes para comprovar a regular aplicação dos recursos recebidos.
17.2.1. Fundamentação para o encaminhamento: 
17.2.1.1.	O valor a ser devolvido refere-se à aprovação parcial da execução física do projeto pela área operacional, a qual considerou executado apenas 72% das etapas previstas no plano de trabalho. O Departamento de Prestação de Contas da Finep aceitou 72% das despesas apresentadas pela beneficiária, proporcionalmente ao efetivamente executado, e os valores excedentes demonstrados até então foram glosados e solicitada a devolução.
17.2.2. Evidências da irregularidade: documentos técnicos presentes nas peças 5, 65, 95, 75 e 97.
17.2.3. Normas infringidas: Cláusula Sétima, item 2, alíneas 'f' e 'g', Cláusula Nona, item 3, Cláusula Décima Terceira, item 1, alíneas 'b' e 'c', do Contrato de Concessão de Subvenção Econômica e Art. 8 da Lei 8.443/92.
17.2.4. Débito relacionado aos responsáveis Monique Inês Segeren (CPF: XXX.646.268-XX) , Aline Segeren Fonseca (CPF: XXX.986.608-XX) e Guilherme Correa da Fonseca (CPF: XXX.733.798-XX) :
	Data de ocorrência
	Valor histórico (R$) 

	17/12/2010
	128.977,50

Valor atualizado do débito (sem juros) em 23/4/2020: R$ 217.236,80
17.2.5. Cofre credor: Fundo Nacional de Desenvolvimento Científico e Tecnológico.
17.2.6. Responsável: Guilherme Correa da Fonseca (CPF: XXX.733.798-XX) .
17.2.6.1.	Conduta: apresentação de documentos e comprovantes de despesas insuficientes para comprovar a regular aplicação dos recursos recebidos.
17.2.6.2.	Nexo de causalidade: a não apresentação de documentação comprobatória das despesas realizadas caracteriza a não comprovação da regular aplicação dos recursos recebidos.
17.2.6.3.	Culpabilidade: não há excludentes de ilicitude, de culpabilidade e de punibilidade; é razoável supor que a responsável tinha consciência da ilicitude de sua conduta; era exigível conduta diversa da praticada, qual seja, apresentar documentação comprobatória suficiente para demonstrar a regular aplicação dos recursos recebidos. 
17.2.7. Responsável: Monique Inês Segeren (CPF: XXX.646.268-XX) .
17.2.7.1.	Conduta: apresentação de documentos e comprovantes de despesas insuficientes para comprovar a regular aplicação dos recursos recebidos.
17.2.7.2.	Nexo de causalidade: a não apresentação de documentação comprobatória das despesas realizadas caracteriza a não comprovação da regular aplicação dos recursos recebidos.
17.2.7.3.	Culpabilidade: não há excludentes de ilicitude, de culpabilidade e de punibilidade; é razoável supor que a responsável tinha consciência da ilicitude de sua conduta; era exigível conduta diversa da praticada, qual seja, apresentar documentação comprobatória suficiente para demonstrar a regular aplicação dos recursos recebidos. 
17.2.8. Responsável: Aline Segeren Fonseca (CPF: XXX.986.608-XX) .
17.2.8.1. Conduta: apresentação de documentos e comprovantes de despesas insuficientes para comprovar a regular aplicação dos recursos recebidos.
17.2.8.2.	Nexo de causalidade: a não apresentação de documentação comprobatória das despesas realizadas caracteriza a não comprovação da regular aplicação dos recursos recebidos.
17.2.8.3.	Culpabilidade: não há excludentes de ilicitude, de culpabilidade e de punibilidade; é razoável supor que a responsável tinha consciência da ilicitude de sua conduta; era exigível conduta diversa da praticada, qual seja, apresentar documentação comprobatória suficiente para demonstrar a regular aplicação dos recursos recebidos. 
17.2.9.	Encaminhamento: citação.
17.3. Irregularidade 3: não devolução dos recursos auferidos com aplicação financeira.
17.3.1. Fundamentação para o encaminhamento: 
17.3.1.1.	Quando os recursos provenientes da aplicação financeira não são utilizados na execução do objeto deve haver a devolução à concedente dos referidos recursos.
17.3.2. Evidências da irregularidade: documentos técnicos presentes nas peças 5, 65, 95, 6, 75 e 97.
17.3.3. Normas infringidas: Contrato de Concessão de Subvenção Econômica, Cláusula Sétima, item 2, alínea f; Lei 8.443/1992, art. 8º; IN/STN 01/2007, art. 20, parágrafo 5º. 
17.3.4. Débito relacionado aos responsáveis Monique Inês Segeren (CPF: XXX.646.268-XX) , Aline Segeren Fonseca (CPF: XXX.986.608-XX) e Guilherme Correa da Fonseca (CPF: XXX.733.798-XX) :
	Data de ocorrência
	Valor histórico (R$) 

	17/12/2010
	5.743,71

Valor atualizado do débito (sem juros) em 23/4/2020: R$ 9.674,13
17.3.5. Cofre credor: Fundo Nacional de Desenvolvimento Científico e Tecnológico.
17.3.6. Responsável: Guilherme Correa da Fonseca (CPF: XXX.733.798-XX) .
17.3.6.1.	Conduta: não devolução à concedente dos rendimentos auferidos em aplicação financeira.
17.3.6.2.	Nexo de causalidade: a não devolução dos rendimentos auferidos em aplicação financeira caracteriza dano ao erário.
17.3.6.3.	Culpabilidade: não há excludentes de ilicitude, de culpabilidade e de punibilidade; é razoável supor que a responsável tinha consciência da ilicitude de sua conduta; era exigível conduta diversa da praticada, qual seja, devolver os rendimentos auferidos com a aplicação financeira dos recursos recebidos. 
17.3.7. Responsável: Monique Inês Segeren (CPF: XXX.646.268-XX) .
17.3.7.1.	Conduta: não devolução à concedente dos rendimentos auferidos em aplicação financeira.
17.3.7.2.	Nexo de causalidade: a não devolução dos rendimentos auferidos em aplicação financeira caracteriza dano ao erário.
17.3.7.3.	Culpabilidade: não há excludentes de ilicitude, de culpabilidade e de punibilidade; é razoável supor que a responsável tinha consciência da ilicitude de sua conduta; era exigível conduta diversa da praticada, qual seja, devolver os rendimentos auferidos com a aplicação financeira dos recursos recebidos. 
17.3.8. Responsável: Aline Segeren Fonseca (CPF: XXX.986.608-XX) .
17.3.8.1.	Conduta: não devolução à concedente dos rendimentos auferidos em aplicação financeira.
17.3.8.2.	Nexo de causalidade: a não devolução dos rendimentos auferidos em aplicação financeira caracteriza dano ao erário.
17.3.8.3.	Culpabilidade: não há excludentes de ilicitude, de culpabilidade e de punibilidade; é razoável supor que a responsável tinha consciência da ilicitude de sua conduta; era exigível conduta diversa da praticada, qual seja, devolver os rendimentos auferidos com a aplicação financeira dos recursos recebidos. 
17.3.9.	Encaminhamento: citação.
18. Em razão das irregularidades apontadas encontrarem-se devidamente demonstradas, os responsáveis, Monique Inês Segeren, Aline Segeren Fonseca e Guilherme Correa da Fonseca, foram citados para apresentarem alegações de defesa e/ou recolherem o valor total do débito quantificado em relação às irregularidades descritas anteriormente.
Não responsabilização das pessoas jurídicas
19. Conforme consignado no Parecer de Auditoria 071/2018 da Finep, as empresas beneficiárias dos recursos do Contrato de Concessão de Subvenção Econômica não foram arroladas como responsáveis em razão de sua extinção (peça 106, p.1) :
Cabe ressaltar que as empresas beneficiárias dos recursos do Contrato de Subvenção Econômica - PROVITRO e PROCLONE - foram extintas de forma voluntária, conforme consulta efetuada nas bases da Receita Federal (peça 24) . Em vista desse fato e, com base no Parecer da Área Jurídica, de 08/08/18 (peça 25) sobre o assunto, a CPTCE não incluiu as empresas beneficiárias no rol de responsáveis, da TCE 048/2018, mas, apenas os sócios administradores respectivos, em exercício na data da apuração das irregularidades.
Prescrição da Pretensão Punitiva
20. Vale ressaltar que a pretensão punitiva do TCU, conforme Acórdão 1441/2016-TCU-Plenário, Relator: Benjamin Zymler, que uniformizou a jurisprudência acerca dessa questão, subordina-se ao prazo geral de prescrição indicado no art. 205 do Código Civil, que é de dez anos, contado da data de ocorrência da irregularidade sancionada, nos termos do art. 189 do Código Civil, sendo este prazo interrompido pelo ato que ordenar a citação, a audiência ou a oitiva dos responsáveis.
21. No caso em exame, a perspectiva de aplicação de penalidade aos responsáveis não será alcançada pela prescrição, uma vez que a irregularidade sancionada se deu em 17/12/2010 e o ato de ordenação da citação ocorreu em 28/04/2020 (pronunciamento da unidade, peça 123) e, portanto, em prazo inferior a dez anos.
Análise das Citações/Audiências 
22. Os responsáveis Monique Inês Segeren, Aline Segeren Fonseca e Guilherme Correa da Fonseca tomaram ciência dos ofícios que lhes foram remetidos - Ofícios 19010, 19011 e 19012/2020-TCU/Seproc, de 15/05/2020 (peças 127-129) - conforme documentos constantes das peças 130-132, tendo apresentado tempestivamente suas alegações de defesa, conforme documentação integrante das peças 136-142.
23. Todos os responsáveis constituíram como procurador o advogado Hamilton Tavares Junior - OAB/SP, conforme instrumento às peças 133-135.
24. Os responsáveis foram ouvidos em decorrência das seguintes irregularidades: não comprovação do aporte integral da contrapartida pactuada (item 17.1 desta instrução) ; apresentação de documentos e comprovantes de despesas insuficientes para comprovar a regular aplicação dos recursos recebidos (item 17.2 desta instrução) ; e, não devolução dos recursos auferidos com aplicação financeira (item 17.3 desta instrução) .
ANÁLISE DAS ALEGAÇÕES DE DEFESA APRESENTADAS
25. Os responsáveis: Monique Inês Segeren, Aline Segeren Fonseca e Guilherme Correa da Fonseca apresentaram defesa conjunta, através do seu procurador constituído (peça 136) e documentos anexos (peças 137-142) .
26. Preliminarmente, o procurador alega que a responsabilidade pela prestação de contas deve recair sobre a empresa beneficiária, devendo os sócios responderem somente em caso de comprovada fraude, malversação de dinheiro público ou uso indevido da estrutura empresarial. Quanto aos sócios Aline Segeren Fonseca e Guilherme Correa da Fonseca, alega o defendente que 'sequer participaram da consecução do projeto, jamais tendo avalizado qualquer documento técnico, inclusive relatórios enviados à FINEP'. 
Análise
27. A responsabilização da pessoa jurídica e de seus sócios é questão pacífica nesta Corte de Contas, consoante a Súmula 286:
A pessoa jurídica de direito privado destinatária de transferências voluntárias de recursos federais feitas com vistas à consecução de uma finalidade pública responde solidariamente com seus administradores pelos danos causados ao erário na aplicação desses recursos.
28. Além disso, conforme já foi consignado na instrução inicial, as empresas signatárias do Contrato de Concessão de Subvenção Econômica, beneficiárias da subvenção, Provitro Biotecnologia Ltda. e Pró-Clone Comércio de Mudas Matrizes Ltda., foram extintas de forma voluntária.
29. Em consulta ao sistema CNPJ da Receita Federal, verifica-se que, no período em que vigorou o Contrato de Concessão de Subvenção Econômica, a responsável Monique Inês Segeren era a única sócia administradora da Provitro Biotecnologia Ltda. Em relação aos responsáveis Aline Segeren Fonseca e Guilherme Correa da Fonseca, ambos figuravam como sócios administradores da outra empresa beneficiária, a Pró-Clone Comércio de Mudas Matrizes Ltda. Além disso, todos os três responsáveis foram signatários do Contrato de Concessão de Subvenção Econômica firmado entre a Finep e as empresas citadas (peça 137, p. 9) .
30. Portanto, deve ser mantida a responsabilização de Monique Inês Segeren, Aline Segeren Fonseca e Guilherme Correa da Fonseca.
Irregularidade: não comprovação do aporte integral da contrapartida pactuada.
30.1.1.1.	Descrição da irregularidade: As beneficiárias da subvenção deveriam ter aplicado a contrapartida na forma pactuada, conforme previsto no termo do Contrato de Concessão de Subvenção Econômica descrito como 'Produção de mudas de palmito (Bactris Gasipaes Kunth) e pau rosa (Aniba Rosaeodora Duckey) por cultura de tecidos e outros métodos de propagação'. A não aplicação do total previsto como contrapartida devida pelas beneficiárias enseja a devolução à União da parcela dos recursos federais que acabaram por substituir, indevidamente, os recursos da contrapartida na execução da avença, a fim de se manter a proporcionalidade de execução estabelecida inicialmente no contrato de subvenção financeira.
Argumentos apresentados
31. O defendente alega que todas as demonstrações financeiras foram enviadas tempestivamente, e que não houve saldo a ser restituído 'haja vista a total utilização dos recursos no projeto desenvolvido'. Afirma que não houve aporte total dos recursos por parte da Finep, e que isso prejudicou sobremaneira o projeto.
32. No que tange especificamente à contrapartida houve a montagem laboratório próprio (foto 1 e 2, peça 136, p.10 -11) , local visitado e aprovado pelos assessores da FINEP, com equipamentos próprios da beneficiária para atender os quesitos de contrapartida. Relaciona os equipamentos que foram aportados ao projeto (peça 136, p.8-9) e que foi assegurado imóvel próprio no valor de R$ 290.000,00, localizado em Manaus/AM, local da realização do projeto subvencionado.
33. Afirma ainda que 'os recursos da contrapartida fornecida pela empresa Pró-Clone foram demonstrados no uso de sua estrutura física em dois anos de atividades, envolvendo gastos com seus funcionários e aluguel mensal, gastos com energia elétrica, uso infraestrutura e conserto de máquinas e equipamentos, toca de filtros HEPA e alocação de sua equipe para os trabalhos de rotinas em repiques e instalações assépticas. Toda a documentação contábil da ProVitro aponta o total de recursos de contrapartida de R$ 792.100,00, valores próprios diretamente alocados na construção e desenvolvimento do projeto.'
Análise
34. Compulsando os autos, verifica-se que as alegações de defesa ora trazidas aos autos pelo procurador dos responsáveis, é peça praticamente idêntica à peça 107 (p. 2-14) , não trazendo fatos novos que já não tenham sido apreciados pela Finep. 
35. Em análise à referida peça 107, a Finep assim se manifestou:
'As justificativas apresentadas pelo Escritório de Advocacia Tavares Jr. Advocacia por meio do protocolo 001044.19 de 13/02/2019 não apresentam nenhum fato novo que justifique a reabertura de pareces já consolidados no momento do encaminhamento da proposta de Tomada de Contas Especial' (peça 108, p.3) .
'É oportuno registrar, uma vez mais, que a aprovação da prestação de contas técnica não comprova que os recursos foram utilizados de forma regular, por ausência de nexo com a prestação de contas financeira' (peça 108, p. 4) .
'Além disso, a não comprovação da execução financeira do projeto nos moldes acordados constituiu infração ao Contrato e à norma legal, em especial a Cláusula Sexta, item 2, a Cláusula Sétima, item 2, alíneas 'f' e 'g', do Contrato de Subvenção Econômica, o Art. 8° da Lei 8.443/1992, o Art. 70, Parágrafo único, da Carta da República de 1988 e o Art. 93 do Decreto-Lei 200/1967.
	Por esta razão, a Comissão não acolheu o seu pedido e reforça que o direito constitucional do contraditório e da ampla defesa ainda são garantidos no processo de julgamento de contas no Tribunal de Contas da União, caso V. Sª. discorde das razões de fato e de direito que deram esteio à deflagração da TCE N° 048/2018' (peça 108, p.5) .
36. Em análise ainda anterior (peça 104) a área técnica da Finep manifestava sua opinião no sentido de que 'o complemento de despesas de contrapartida proposta pela Provitro no protocolo de n° 007397.18 encaminhado à CPTCE, é de caráter não-financeiro, modalidade que não está prevista em contrato, nem para a Provitro, nem para a Proclone'. E que 'adicione-se ao item anterior, o fato de que os gastos relacionados pela Provitro no protocolo mencionado, referirem-se a itens de despesas não previstos na relação de itens do projeto'.
37. E concluiu que 'os documentos/justificativas apresentados pela Provitro não regularizam a prestação de contas, devendo permanecer o processo de instauração de TCE' (peça 104, p.3) .
38. Assim, considerando que a defesa não trouxe fatos novos que pudessem ser analisados por este Tribunal, apenas repisando justificativas feitas à Finep, as quais foram rejeitadas no âmbito do órgão concedente dos recursos, conclui-se que as alegações de defesa agora prestadas não têm o condão de afastar a irregularidade apontada.
Irregularidade: apresentação de documentos e comprovantes de despesas insuficientes para comprovar a regular aplicação dos recursos recebidos.
39. Descrição da irregularidade: o valor a ser devolvido refere-se à aprovação parcial da execução física do projeto pela área operacional, a qual considerou executado apenas 72% das etapas previstas no plano de trabalho. O Departamento de Prestação de Contas da Finep aceitou 72% das despesas apresentadas pela beneficiária, proporcionalmente ao efetivamente executado, e os valores excedentes demonstrados até então foram glosados e solicitada a devolução.
Argumentos apresentados
40. Não houve apresentação de alegações de defesa que tenham sido especificamente para justificar a irregularidade apontada, limitando-se o defendente a afirmações genéricas (peça 136, p.14) :
'A beneficiária, durante toda a realização do projeto, preencheu corretamente o RTA submetendo-o à FINEP, contemplando toda a descrição das atividades realizadas para o cumprimento dos marcos de acompanhamento previstos, o registro dos dispêndios incorridos no período em análise e o detalhamento dos recursos humanos alocados nas atividades do projeto. 
O RTA retratou a evolução do projeto desenvolvido semestre por semestre, permitindo a autorização e o recebimento das parcelas da subvenção - com exceção da última que não foi repassada. Isso mostra a lisura e consolidação do projeto desenvolvido pela beneficiária, que buscou sempre a probidade com o dinheiro público. 
Ora, a FINEP jamais repassaria as parcelas da subvenção se o RTA preenchido e entregue pela beneficiária não estivesse em termos de aprovação. 
O relatório técnico contém justificativas que acompanham cada item assinalado como dispêndio. A beneficiária discorreu corretamente sobre as atividades realizadas no período relacionadas aos itens apontados e relatou de que forma foram necessários para a execução do projeto. Nesse auspício, razão não há para que as contas da beneficiária sejam rejeitadas, fazendo jus à aprovação, ainda que com ressalvas'.
Análise
41. Considerando que não houve novas alegações, recorre-se novamente às análises feitas pela área técnica da Finep, na fase interna da tomada de contas especial naquele órgão.
42. Em análise às justificativas apresentadas pela responsável Monique Inês Segeren (peça 103) a Finep esclareceu que 'o valor a ser devolvido pela Provitro Biotecnologia Ltda, refere-se à aprovação parcial da execução física do projeto pela área operacional, a qual considerou executado apenas 72% das etapas previstas no plano de trabalho. Desta forma, foi aceito pelo Departamento de Prestação de Contas 72% das despesas apresentadas pela beneficiária, proporcionalmente ao efetivamente executado e os valores excedentes demonstrados até então foram glosados e solicitada a devolução' (peça 104, p. 3) .
43. E concluiu a Finep que 'os documentos/justificativas apresentados pela Provitro não regularizam a prestação de contas, devendo permanecer o processo de instauração de TCE'. 
44. E relembrando que em análise posterior, referente à peça 107, a Finep assim havia se manifestado:
'As justificativas apresentadas pelo Escritório de Advocacia Tavares Jr. Advocacia por meio do protocolo 001044.19 de 13/02/2019 não apresentam nenhum fato novo que justifique a reabertura de pareces já consolidados no momento do encaminhamento da proposta de Tomada de Contas Especial' (peça 108, p.3) .
'É oportuno registrar, uma vez mais, que a aprovação da prestação de contas técnica não comprova que os recursos foram utilizados de forma regular, por ausência de nexo com a prestação de contas financeira' (peça 108, p. 4) .
'Além disso, a não comprovação da execução financeira do projeto nos moldes acordados constituiu infração ao Contrato e à norma legal, em especial a Cláusula Sexta, item 2, a Cláusula Sétima, item 2, alíneas 'f' e 'g', do Contrato de Subvenção Econômica, o Art. 8° da Lei 8.443/1992, o Art. 70, Parágrafo único, da Carta da República de 1988 e o Art. 93 do Decreto-Lei 200/1967.
Por esta razão, a Comissão não acolheu o seu pedido e reforça que o direito constitucional do contraditório e da ampla defesa ainda são garantidos no processo de julgamento de contas no Tribunal de Contas da União, caso V. Sª. discorde das razões de fato e de direito que deram esteio à deflagração da TCE N° 048/2018' (peça 108, p.5) .
45. Dessa forma, considerando que não houve a apresentação de novas alegações no que se refere a esta irregularidade, e que as alegações já feitas à Finep no âmbito interno da TCE não foram aceitas, conclui-se que a irregularidade apontada não foi elidida.
Irregularidade: não devolução dos recursos auferidos com aplicação financeira.
46. Descrição da irregularidade: quando os recursos provenientes da aplicação financeira não são utilizados na execução do objeto deve haver a devolução à concedente dos referidos recursos.
Argumentos apresentados
47. Nas alegações de defesa apresentadas, os responsáveis não se pronunciaram acerca da irregularidade apontada (peça 136) .
Análise
48. Em não havendo manifestação a ser analisada, permanece a irregularidade apontada.
Da boa-fé dos responsáveis
49. Observando as justificativas apresentadas pelos responsáveis ao longo do processo de tomada de contas especial, particularmente na sua fase interna (peças 73, 91 e 94) , e as análises efetuadas pela área técnica da Finep, denota-se que sob o aspecto técnico da execução do projeto a área responsável pelo acompanhamento técnico aprovou a prestação de contas, com restrições quanto à parte financeira (peça 95, p.1) , tendo sido o Relatório Técnico Final aprovado com restrições (peça 62, p.2) .
50. A própria Finep reconheceu as dificuldades que a empresa Provitro enfrentou durante a realização do projeto, com desenvolvimento de atividades concomitantemente em Holambra/SP e Manaus/AM (peça 62, p.2-20) .
51. Considerando todo o contexto fático e as condutas apresentadas, sem a presença de dolo, propõe-se reconhecer a condição de boa-fé dos responsáveis.
CONCLUSÃO
52. Em face da análise promovida nos itens 26 a 49, as alegações de defesa apresentadas pelos responsáveis Monique Inês Segeren, Aline Segeren Fonseca e Guilherme Correa da Fonseca em resposta às citações promovidas não lograram afastar as irregularidades a eles atribuídas. Dessa forma mantém-se sem alteração a matriz de responsabilização à peça 120.
53. Os argumentos de defesa tampouco lograram afastar o débito imputado aos responsáveis. No tocante à aferição da ocorrência de boa-fé em suas condutas, conforme determina o mandamento contido no § 2º do art. 202 do RI/TCU, entende-se que constam dos autos elementos que permitem reconhecê-la, conforme itens 50 a 52. Assim, em não havendo outra irregularidade nas presentes contas, propõe-se que sejam rejeitadas as alegações de defesa de Monique Inês Segeren, Aline Segeren Fonseca e Guilherme Correa da Fonseca, fixando-lhes novo e improrrogável prazo para recolhimento da importância devida, acrescida de atualização monetária, ao cofre credor, conforme disposto no art. 202, § 3º, do RI/TCU.
PROPOSTA DE ENCAMINHAMENTO
54. Diante do exposto, submetemos os autos à consideração superior, propondo ao Tribunal:
a) rejeitar as alegações de defesa apresentadas pelos responsáveis Monique Inês Segeren (CPF: XXX.646.268-XX) , Aline Segeren Fonseca (CPF: XXX.986.608-XX) e Guilherme Correa da Fonseca (CPF: XXX.733.798-XX) , fixando-lhes novo e improrrogável prazo de 15 dias, a contar da notificação, com fundamento no art. 12, §§ 1º e 2 º, da Lei 8.443/1992 e arts. 201, §1º, e 202, §§ 2º e 3º, do RI/TCU, para que efetue e comprove, perante este Tribunal, o recolhimento das importâncias a seguir especificadas aos cofres do Fundo Nacional de Desenvolvimento Científico e Tecnológico, atualizadas monetariamente a partir das datas indicadas até a data do efetivo recolhimento e com o abatimento de valores acaso já satisfeitos, nos termos da legislação vigente:
	Data de ocorrência
	Valor histórico (R$) 

	17/12/2010
	127.936,13

	17/12/2010
	128.977,50

	17/12/2010
	5.743,71

b) informar aos responsáveis Monique Inês Segeren (CPF: XXX.646.268-XX) , Aline Segeren Fonseca (CPF: XXX.986.608-XX) e Guilherme Correa da Fonseca (CPF: XXX.733.798-XX) que a liquidação tempestiva do débito atualizado monetariamente saneará o processo e permitirá que suas contas sejam julgadas regulares com ressalva, dando-lhe quitação, nos termos do art. 202, § 4º, do Regimento Interno do TCU, ao passo que a ausência dessa liquidação tempestiva levará ao julgamento pela irregularidade das contas, com imputação de débito a ser atualizado monetariamente e acrescido de juros moratórios, nos termos do art. 19 da Lei 8.443/1992;
c) autorizar, caso seja de interesse dos responsáveis, o pagamento das dívidas em até 36 (trinta e seis) parcelas mensais e consecutivas, nos termos do art. 26 da Lei 8.443/1992 c/c o art. 217 do Regimento Interno, fixando-lhes o prazo de quinze dias, a contar do recebimento da notificação, para comprovarem perante o Tribunal o recolhimento da primeira parcela, e de trinta dias, a contar da parcela anterior, para comprovarem os recolhimentos das demais parcelas, devendo incidir sobre cada valor mensal, atualizado monetariamente, os juros de mora devidos, na forma prevista na legislação em vigor.) "
3. 	Enfim, por intermédio do Exmo. Sr. Procurador Rodrigo Medeiros de Lima, o MPTCU anuiu, em cota singela (Peça 147) , à referida proposta da unidade técnica.
É o Relatório.

Hamilton Tavares Junior (277.901/OAB-SP), representando Aline Segeren Fonseca, Guilherme Correa da Fonseca e Monique Inês Segeren.

Procurador Rodrigo Medeiros de Lima.

TOMADA DE CONTAS ESPECIAL. FUNDO NACIONAL DE DESENVOLVIMENTO CIENTÍFICO E TECNOLÓGICO (FNDCT). CONTRATO DE CONCESSÃO DE SUBVENÇÃO ECONÔMICA. NÃO COMPROVAÇÃO DA BOA E REGULAR APLICAÇÃO DOS RECURSOS FEDERAIS TRANSFERIDOS. CITAÇÃO. REJEIÇÃO DAS ALEGAÇÕES DE DEFESA. FIXAÇÃO DE NOVO E IMPRORROGÁVEL PRAZO PARA O RECOLHIMENTO DO DÉBITO. COMUNICAÇÃO.

TOMADA DE CONTAS ESPECIAL (TCE)

Secretaria de Controle Externo de Tomada de Contas Especial (Secex-TCE).

Trata-se de tomada de contas especial instaurada pela Financiadora de Estudos e Projetos (Finep) em desfavor de Monique Inês Segeren, como então sócia administradora da Provitro Biotecnologia Ltda., além de Aline Segeren Fonseca e Guilherme Correa da Fonseca como então sócios administradores da Pró-Clone Comércio de Mudas Matrizes Ltda.,  diante da não comprovação da boa e regular aplicação dos recursos do Fundo Nacional de Desenvolvimento Científico e Tecnológico (FNDCT) repassados no bojo do Contrato de Concessão de Subvenção Econômica 01.08.0147.00 destinado ao projeto intitulado como "Produção de mudas de palmito (Bactris Gasipaes Kunth) e pau rosa (Aniba Rosaeodora Duckey) por cultura de tecidos e outros métodos de propagação" sob o valor total de R$ 1.312.100,00 por meio do aporte de R$ 520.000,00 em recursos federais e R$ 792.100,00 em recursos da contrapartida, tendo a vigência do ajuste sido estipulada para o período de 16/1/2008 a 16/12/2010.
2.	Como visto, a partir do Relatório de Tomada de Contas Especial n.º 48, de 2018 (Peça 112) , o tomador de contas assinalou a responsabilidade em desfavor de Monique Inês Segeren, além de Aline Segeren Fonseca e Guilherme Correa da Fonseca como sócios administradores das aludidas empresas beneficiárias (posteriormente extintas de forma voluntária) , pelo dano ao erário sob o valor original de R$ 262.657,34 em face da não comprovação do aporte integral da contrapartida pactuada, além da ausência de devolução do saldo não aprovado na prestação de contas final do aludido ajuste.
3.	No âmbito do TCU, a Secex-TCE promoveu a regular citação dos responsáveis com vistas a apresentarem as suas defesas ou recolherem o correspondente débito em função das seguintes irregularidades: (i) não comprovação do aporte integral da contrapartida pactuada; (ii) apresentação de documentos e comprovantes de despesas insuficientes para comprovar a regular aplicação dos recursos recebidos; e (iii) não devolução dos rendimentos auferidos pela necessária aplicação financeira.
4.	Por conseguinte, após a regular notificação, Monique Inês Segeren, Aline Segeren Fonseca e Guilherme Correa da Fonseca apresentaram conjuntamente as suas defesas às Peças 136 a 142, tendo aduzido, em síntese, que a responsabilidade de prestar contas deveria recair somente sobre as empresas beneficiárias e, desse modo, os sócios apenas responderiam em situações específicas, além de alegar que teriam enviado tempestivamente todas as demonstrações financeiras, não subsistindo o eventual saldo a ser restituído, e teriam alocado os recursos da contrapartida sob o valor pactuado de R$ 792.100,00, tendo submetido regularmente o Relatório Técnico de Acompanhamento à Finep. 
5.	De todo modo, após a análise final do feito, a Secex-TCE anotou que os aludidos responsáveis não teriam logrado êxito em afastar as irregularidades a eles imputadas e, assim, pugnou pela rejeição das suas alegações de defesa, sem prejuízo, contudo, de propor regimentalmente a fixação do novo e improrrogável prazo para os aludidos responsáveis comprovarem o recolhimento do débito; tendo o Parquet especial anuído a essa proposta.
6.	O TCU pode incorporar o parecer da unidade técnica a estas razões de decidir.
7.	Bem se sabe que, em consonância, por exemplo, com os Acórdãos 3.898/2019, 4.997/2019, 3.995/2020 e 4.002/2020, da 2ª Câmara, a jurisprudência do TCU estaria firmada no sentido da pessoal responsabilização do gestor pela comprovação da boa e regular aplicação dos recursos captados sob a custódia do poder público federal, submetendo todo aquele que arrecada, utiliza ou gerencia esses recursos públicos ao dever de demonstrar o correto emprego dos correspondentes valores, nos termos dos arts. 70, parágrafo único, e 37, caput, da Constituição de 1988 e do art. 93 do Decreto-Lei n.º 200, de 1967, sem prejuízo de, por analogia à Súmula n.º 286 do TCU, a pessoa jurídica de direito privado também responder como destinatária dos recursos captados, nos termos do art. 16, III, § 2º, "b", da Lei nº 8.443, de 1992, em solidariedade com os seus administradores, pelo dano causado ao erário em face da ausência de efetiva comprovação da boa aplicação desses recursos públicos.
8.	Bem se vê, por outro lado, que a unidade técnica teria assinalado a plausibilidade da regimental fixação do novo prazo de recolhimento, com a abertura da adicional etapa processual de rejeição das alegações de defesa, em prol dos aludidos responsáveis diante das justificativas apresentadas ao longo do processo de tomada de contas especial e, particularmente, da sua fase interna (Peças 73, 91 e 94) , com as análises efetuadas pela área técnica da Finep, tendo sido o Relatório Técnico Final aprovado com restrições (Peça 62) , além das eventuais dificuldades enfrentadas pela Provitro durante a realização do projeto (Peça 62) .
9.	Diante, portanto, dos elementos de convicção até aqui obtidos neste processo, o TCU pode passar a promover a fixação do novo e improrrogável prazo para o recolhimento do correspondente débito pelos responsáveis.
Ante o exposto, pugno pela prolação do Acórdão ora submetido a este Colegiado.
TCU, Sala das Sessões, em 27 de julho de 2021.
Ministro-Substituto ANDRÉ LUÍS DE CARVALHO 
Relator